【裁判字號】    95,訴,32
【裁判日期】    950927
【裁判案由】    分割共有物
【裁判全文】
臺灣苗栗地方法院民事判決                95年度訴字第32號
原      告  甲○○
被      告  乙○○
                        號
上列當事人間請求分割共有物事件，本院於民國95年9 月13日言
詞辯論終結，判決如下：
    主    文
兩造共有坐落苗栗縣通霄鎮○○○段第二九０之八地號土地，地
目田，面積四九０七平方公尺分割為如附圖即民國九十五年五月
四日苗栗縣通霄地政事務所土地複丈成果圖乙方案所示Ｄ部分面
積二四五三平方公尺分歸被告取得；Ｃ部分面積二四五四平方公
尺分歸原告取得。
訴訟費用由被告負擔二分之一；餘由原告負擔。
    事實及理由
一、原告起訴主張坐落苗栗縣通霄鎮○○○段第290-8 地號土地
    ，地目田，面積4907平方公尺（以下簡稱系爭土地），為兩
    造所共有，應有部分各為1/2 ，茲因上開土地並無因物之使
    用目的不能分割之情形，兩造間亦未訂有不分割之期限，因
    兩造間無法達成分割之協議，爰請求准予分割為如附圖甲方
    案所示，將其中編號Ａ部分面積2454平方公尺分歸原告所有
    ，Ｂ部分面積2453平方公尺分歸被告所有。
二、被告則以兩造為兄弟關係，均各自在系爭土地耕作多年，耕
    作之位置及面積詳如附圖乙方案所示，且出入亦有兩造及其
    他兄弟所共有坐落緊鄰系爭土地之同段第290-15地號土地上
    現有水泥巷道對外通行使用。而此水泥巷道原為泥土路，為
    家族早先對外同行之道路，嗣經全體共有人同意下，使由苗
    栗縣通霄鎮公所鋪設水泥路面以利對外通行，若依原告之方
    割方案，將損及系爭土地之耕作面積，不利於土地之使用及
    發展等語置辯，並聲明如主文第1項所示。
三、本件依民事訴訟法第270 條之1 第1 項第3 款、第271 條之
    1 規定，整理並協議簡化爭點及不爭執事項後，兩造同意就
    本院於95年8 月9 日辯論程序中，兩造協議簡化之爭點為主
    張及辯論，依同法第270 條之1 第3 項之規定，本院僅須就
    兩造協議簡化之爭點為審究（見本院95年度訴字第32號卷第
    151-152頁），茲兩造所不爭執之事項如下：
  (一)兩造為兄弟關係，系爭土地為兩造所共有（兩造之被繼承人
    徐雲欽有7 子，特以遺囑方式指定兩造以繼承原因而取得，
    ）。
  (二)系爭土地面積為4907平方公尺，兩造應有部分各為1/2 ，並
    各自依分管協議而在系爭土地上耕作，其位置詳如附圖Ｃ部
    分由原告耕作、Ｄ部分則由被告耕作。
  (三)系爭土地與相鄰之同段第290-15號地號土地間已有產業道路
    對外通行，此產業道路之所有權人為兩造及其兄弟所共有，
    且均於92年11月30日出具同意書予苗栗縣通霄鎮公所，無償
    提供為道路用地並由該公所鋪設水泥路面，此水泥路面位置
    原為泥土路面以供兩造及其兄弟等人及其貨物通行之用。
  (四)兩造對於系爭土地應如何分割，曾於95年1 月18日向苗栗縣
    政府不動產糾紛調處委員會申請調處，然兩造協議不成立，
    原告因而提起本件訴訟。
四、系爭土地之分割方法，本院斟酌如下：
  (一)審酌系爭土地與同段第290-15地號土地緊鄰，其間已有如附
    圖乙方案所示之水泥巷道對外通行，兩造並各自依分管協議
    而在系爭土地上種植農作物，其位置詳如附圖Ｃ部分由原告
    耕作、Ｄ部分則由被告為之，業經本院勘驗現場核實，製有
    勘驗筆錄、現場照片及苗栗縣通霄地政事務所鑑測繪有複丈
    成果圖在卷可按（分見本院同上卷第82-95 頁）。
  (二)兩造對於各自使用系爭土地之位置既已如前述，且證人即兩
    造之兄弟丙○○於本院95年9 月13日到院證稱：系爭土地與
    相鄰之同段第290-15號地號土地間已有產業道路對外通行，
    此產業道路之所有權人為兩造及其兄弟所共有，且均於92年
    11月30日出具同意書予苗栗縣通霄鎮公所無償提供為道路用
    地並由該公所鋪設水泥路面，此水泥路面位置原為泥土路面
    以供兩造及其兄弟等人通行之用，一般農耕車輛均能通行等
    語以觀（見本院同上卷第159 頁），此水泥路面道路以為供
    公眾通行之道路，他人無法任意變更。
  (三)而依如附圖甲方案所示之分割方案為分割，則保留部分系爭
    土地供設置道路使用，雖擴大現有水泥通道之通行面積，惟
    將致各共有人於分割後所取得之土地面積減少，本院審酌一
    般農業耕機設備以現有水泥通道寬度有3.8 公尺不等之寬度
    ，詳如附圖乙方案所示，已足以通行之用，日後不論供建築
    或以機械從事耕作均甚便利，實無另減少系爭耕作面積之必
    要，亦即應考量兩造對外通行便利及系爭土地之利用價值，
    固然對外通行之道路一般常以越寬大越佳，惟依原告主張之
    分割方案，將原已能對外通行之水泥道路，另以被告現耕作
    之農地加以擴張，實有礙系爭農地之使用發展。再者，原告
    現坐落同段第290-15地號土地上之建物與系爭土地如附圖Ｃ
    所示部分相鄰，亦有利於整體土地之運用。
  (四)綜上所述，本院基於整體經濟利益、共有物之性質，衡諸分
    割後之效益，使用情形及共有人之主觀意願，基於公平原則
    ，審酌前開各節等情，仍認以如附圖乙方案所示之分割方法
    ，允為公平妥當，爰判決如主文第1項所示。
五、又分割共有物之訴，兩造間本可互換地位，本件原告起訴雖
    於法有據，但被告之應訴實因訴訟性質所不得不然，故所為
    抗辯自為伸張或防衛權利所必要，是以本院認本件之訴訟費
    用應由兩造各按分得面積之比例分擔，始為公允，爰諭知如
    主文第2 項所示。
六、訴訟費用負擔之依據：民事訴訟法第80條之1。
中    華    民    國    95    年    9     月    27    日
                  民事庭法  官  吳振富
以上正本係照原本作成。
如對本判決上訴，須於判決送達後20日內向本院提出上訴狀。
                        書記官  陳玲誼
中    華    民    國    95    年    9     月    27    日


司法院資訊處製作；財團法人民間司法改革基金會備份。
